【裁判字號】    95,簡上,45
【裁判日期】    971217
【裁判案由】    遷讓房屋等
【裁判全文】
臺灣新竹地方法院民事裁定              95年度簡上字第45號
上  訴  人  乙○○
上  訴  人  甲○○
暨追加被告
前二人共同
訴訟代理人  朱昭勳律師
被  上訴人  新竹市警察局
法定代理人  丙○○
被  上訴人  台灣新竹監獄（即台灣新竹少年監獄）
暨追加原告
法定代理人  戊○○
上列當事人間遷讓房屋等事件，上訴人就本院民國97年9月30日
簡易訴訟程序第二審判決提起上訴，本院裁定如下：
    主  文
上訴駁回。
第三審訴訟費用由上訴人負擔。
    理  由
一、按對於簡易訴訟程序之第二審裁判，其上訴利益逾第466條
    所定之額數者，提起第三審上訴或抗告，僅得以其適用法規
    顯有錯誤為理由，且須經原裁判法院之許可。前項許可，以
    訴訟事件所涉及之法律見解具有原則上之重要性者為限。民
    事訴訟法第436條之2第1項、第436條之3第1項、第2項定有
    明文。所謂適用法規顯有錯誤，係指原第二審判決就其取捨
    證據所確定之事實適用法規顯有錯誤而言，至其認定事實錯
    誤，取捨證據失當及判決不備理由或理由矛盾，則不在該條
    項適用之列，最高法院80年台上字第1326號判例及84年台上
    第252號判決可資參照。而所謂原則上之重要性，係指該上
    訴事件所涉及之法律問題意義重大而有加以闡釋之必要者而
    言。
二、本件上訴人提起第三審上訴意旨略以：民事訴訟法第467條
    ：「上訴第三審法院，非以原判決違背法令為理由，不得為
    之」，又同法第468條：「判決不適用法規或適用不當者，
    為違背法令」，故本件前審係有判決違背法令之原因，故上
    訴人爰依法提起本件上訴，理由如下：
（一）本件於原審判決時，被上訴人新竹市警察局僅以上訴人乙
      ○○為被告，於二審時復追加上訴人甲○○為被告，並於
      二審再追加台灣新竹監獄為原告，合先敘明。
（二）本件一審被上訴人起訴請求遷讓房屋事件係引用民法第
      470條「借用人應於契約所定期限屆滿時，返還借用物；
      未定期限者，應於依借貸之目的使用完畢時返還之。但經
      過相當時期，可推定借用人已使用完畢者，貸與人亦得為
      返還之請求」，事務管理規則第249條第2項「宿舍借用期
      間，以借用人任職各該機關期間為限，…」惟查，被上訴
      人既依據事務管理規則相關規定所定之公法上請求權，主
      張終止系爭宿舍之借貸契約，然參諸行政程序法第131條
      第1項「公法上之請求權，除法律有特別規定外，因五年
      間不行使而消滅。」、第2項「公法上請求權，因時效完
      成而當然消滅。」本件上訴人與被上訴人間之借貸契約因
      屬公務人員身分所為，是本應基於公法上為請求權，被上
      訴人新竹市警察局提供予上訴人乙○○居住之公家宿舍，
      皆屬屋齡甚久之老舊建物，而此等區塊中之公家宿舍皆早
      於十餘年前已增建二樓以上，並非僅有上訴人乙○○增建
      而已。至於被上訴人新竹市警察局本於管理該等宿舍之職
      責，絕無可能不知該等區塊中包括上訴人所居住宿舍在內
      之公家宿舍，早於十餘年前皆已改建、增建成二樓以上之
      建物，是以，被上訴人新竹市警察局如今方以本諸前揭事
      務管理規則相關規定所定之公法上請求權，主張終止系爭
      宿舍之借貸契約，參諸上揭行政程序法第131條第1、2項
      規定，此等請求權自業已罹於時效而消滅，前審僅以上訴
      人未經被上訴人同意，出租予他人經營店面為終止契約之
      原因，未審酌本件請求權已罹於時效之事實，顯非適法。
（三）又按民事訴訟法第446條第1項「訴之變更或追加，非經他
      造同意，不得為之。但第二百五十五條第一項第二款至第
      六款情形，不在此限。」；第255條第1項「訴狀送達後，
      原告不得將原訴變更或追加他訴。但有下列各款情形之一
      者，不在此限：二、請求之基礎事實同一者。五、該訴訟
      標的對於數人必須合一確定時，追加其原非當事人之人為
      當事人者。」查被上訴人台灣新竹監獄與本件之事實基礎
      並非同一，本件被上訴人新竹市警察局於原審依據民法第
      767條物上請求權主張上訴人應返還系爭建物暨拆除所有
      土地上之增建建物，實與被上訴人台灣新竹監獄之權益無
      關，是渠等主張其二者之訴訟標的合一確定，當屬有誤，
      就被上訴人台灣新竹監獄與上訴人間係基於何種法律關係
      ，而使上訴人於其所有土地上增建建物之關係，前審均未
      詳查，亦未就其部分為事實之調查，何以有理由認被上訴
      人台灣新竹監獄與被上訴人新竹市警察局之基礎事實同一
      ，容有疑義。按民事訴訟法第469條「有下列各款情形之
      一者，其判決當然違背法令：六、判決不備理由或理由矛
      盾者。」本件前審就被上訴人台灣新竹監獄與新竹市警察
      局間所認知訴訟標的合一、基礎事實同一部分，於判決內
      均未加以說明，是上訴人認此部分前審並未備足理由，應
      屬當然違背法令。再者，本件訴訟於前審程序進行時，方
      追加台灣新竹監獄為原告併予主張權益，將致使上訴人即
      被告之審級利益無端受損，且此等追加程序並不符合前揭
      民事訴訟法第255條第1項規定。
（四）為此上訴聲明：
    1.請求廢棄原判決。
    2.廢棄部分，請求駁回原告之訴。
    3.第一、二審訴訟費用由被上訴人負擔。
三、經查：
（一）上訴人指摘原判決僅以上訴人未經被上訴人同意即將系爭
      宿舍出租予他人經營店面，為終止契約之原因，未審酌關
      於公法上請求權已罹於時效之事實，顯非適法云云。然查
      上訴人乙○○就其曾向被上訴人新竹市警察局報備增建及
      縱未能證明有報備，被上訴人新竹市警察局亦默示同意該
      增建之辯解，已經原審參酌證人丁○○到院證述：「…如
      果宿舍要增建、改建或修繕，必需要用正式公文呈報批准
      後才可以，不可能用口頭報備的方式，所以在85年間我不
      可能以口頭承諾同意他增建或修繕，我目前無法確記當時
      上訴人乙○○是否有書面申請，但是如果有書面申請，我
      們一定會以正式公文通知申請人」等語；再佐以被上訴人
      新竹市警察局85年1 月11日八五竹市警後字第0309號函文
      內容，認為不足採信；同時認定上訴人將本件獲配住之宿
      舍未經被上訴人新竹市警察局同意擅為增建，被上訴人新
      竹市警察局自得依事務管理規則及警察機關宿舍管理要點
      之規定終止系爭宿舍之借用契約。再按使用借貸契約終止
      後，貸與人除得本於借用物返還請求權，請求返還借用物
      外，倘貸與人為借用物之所有人時，並得本於所有權之作
      用，依無權占有之法律關係，請求返還借用物（最高法院
      78 年 度台上字第610 號裁判要旨可參）；又國有財產撥
      給各地國家機關使用者，名義上雖仍為國有，實際上即為
      使用機關行使所有人之權利，故最高法院對於是類財產，
      向准由管領機關起訴，代國家主張所有權人之權利（最高
      法院51年度台上字第2680號判例參照）；基此，原審以系
      爭借貸契約已經被上訴人新竹市警察局合法終止，則上訴
      人乙○○及甲○○於借貸關係消滅後繼續占用系爭宿舍，
      即屬無權占有，被上訴人新竹市警察局本於借用物返還請
      求權及所有物返還請求權，請求上訴人乙○○等遷出系爭
      宿舍，洵屬有據。從而，兩造間係屬私法上使用借貸性質
      ，被上訴人新竹市警察局亦基於私法上權利請求上訴人返
      還系爭宿舍，非上訴人所言之公法上請求權，是無行政程
      序法第131條之適用，上訴人執此為由提起上訴，非屬適
      用法規顯有錯誤之情形。
（二）所謂請求之「基礎事實同一」，係指變更或追加之訴與原
      訴之主要爭點有其共同性，各請求利益之主張在社會生活
      上可認為同一或關連，而就原請求之訴訟及證據資料，於
      審理繼續進行在相當程度範圍內具有同一性或一體性，得
      期待於後請求之審理予以利用，俾先後兩請求在同一程序
      得加以解決，避免重複審理，進而為統一解決紛爭者，即
      屬之，迭經最高法院著有判決可參；至當事人所為訴之變
      更或追加是否符合請求之基礎事實同一之要件，乃法院事
      實認定、證據取捨之範疇，衡諸首揭最高法院見解，非屬
      適用法規顯有錯誤之列。復查原判決理由於程序方面已敘
      明認定請求之基礎事實同一，且無害上訴人審級利益之理
      由，上訴人指摘原審於判決內均未加以說明，尚屬有誤；
      至上訴人另稱原判決亦未就「該訴訟標的對於數人必須合
      一確定」加以說明乙節，依民事訴訟法第446條第1項但書
      規定，有第255條第1項第2款至第6款所列情形之一者，即
      得為訴之變更或追加，本件被上訴人既已符合同條項第2
      款請求之基礎事實同一情形，即無就訴訟標的對於數人必
      須合一確定再為判斷之必要，是無上訴人所指判決不備理
      由或理由矛盾之違誤。況且，判決不備理由或理由矛盾之
      情形，亦非民事訴訟法第436 條之2 第1 項適用法規顯有
      錯誤之事由，已如前述，上訴人聲明上訴，即非有據。
（三）綜合上述，上訴人所指摘者，無非原判決取捨證據、認定
      事實不當，或因其本身對於原判決理由之認識有誤所致，
      要與適用法規是否顯有錯誤無涉，亦無所涉及之法律見解
      具有原則上重要性之情事，依前說明，其上訴自不應許可
      。
四、據上結論，本件上訴不應許可，依民事訴訟法第436條之3第
    3項、第95條、第78條，裁定如主文。
中    華    民    國    97    年    12    月    17    日
                  民事第一庭  審判長法  官  陳順珍
                                    法  官  林南薰
                                    法  官  高敏俐
以上正本係照原本作成。
如對本裁定抗告，須於裁定送達後10日內向本院提出抗告狀。
中    華    民    國    97    年    12    月    17    日
                                    書記官  周育瑜


司法院資訊處製作；財團法人民間司法改革基金會備份。
